【裁判字號】    88,簡上,236
【裁判日期】    890104
【裁判案由】    債務人異議之訴
【裁判全文】
臺灣臺南地方法院民事判決    八十八年度簡上字第二三六號
    上  訴  人  芸商企業股份有限公司
    法定代理人  乙○○
    訴訟代理人  蔡進欽律師
                楊清安律師
                蘇正信律師
                蔡弘琳律師
    被 上訴 人  甲○○  住台.
    訴訟代理人  石本婁律師
右當事人間請求債務人異議之訴事件，上訴人不服本院臺南簡易庭民國八十八年七月
十五日第一審判決（八十八年度南簡字第九七三號），提起上訴，本院判決如左：
  主      文
上訴駁回。
第二審訴訟費用由上訴人負擔。
  事      實
甲、上訴人方面：
  一、聲明：求為判決：(一)原判決廢棄。(二)本院八十八年度執字第五三三八號遷讓房
      屋強制執行事件，所為強制執行程序應予撤銷。
  二、陳述：除與原判決記載相同者，茲引用之外，補稱：
    (一)按租賃契約定有存續期間，同時並訂有以出租人確需自住為收回之解除條件者
      ，必於條件成就後，始得終止租約，最高法院十八年上字第一七０一號、四十
      八年台上字第二二八號判例意旨可資參照。本件兩造簽訂租約期限固應於八十
      八年三月三十一日屆滿，惟依該約第六條後段既已約明：「．．．甲方（即被
      上訴人）於租賃期滿後，除甲方收回自用外，在相同租賃條件下，乙方享有優
      先續租權」等語以觀，鈞院民事執行處未加詳察，即認期限屆滿為由，遽准被
      上訴人請求，逕付強制執行，自非適法。
    (二)依系爭租約第二十二條：「甲方雙方（即兩造）同意若不續約須於租賃到期前
      六個月書面通知」及第六條後段：「甲方（即被上訴人）於租賃期滿，除甲方
      收回自用外，乙方享有優先續租權等語參互以觀，該第二十二條約定真義，應
      解為上訴人如欲拋棄續約權利，應於屆期前六個月以書面通知被上訴人，逾期
      上訴人即不得再行主張不續約。同理被上訴人如欲收回租賃物，亦應於屆期六
      個月以書面通知上訴人，逾期即不得拒絕上訴人續約。詎原審法院竟援引第二
      十四條違約金約定，自作解釋，認僅須被上訴人同意賠償違約金即可豁免期前
      通知義務，苟如是，上訴人如於屆期前一日始通知被上訴人不續約，是否亦僅
      須賠償違約金後，即可主張拒絕續約？其理自明。
    (三)末查，該約第二十二條載明須於六個月前通知，係著眼於上訴人將租賃物經營
      便利超商，不僅僅須考量單純搬遷時日，尚包括重新尋找相同租賃條件、適當
      之營業場所、門市裝璜暨供退貨等事，若非六個月以上，顯不足為之。原審法
      院未加研求營業特性，遽認四個月搬遷之期已足云云，顯失公允。
  三、證據：除援用第一審所提證據外，補行聲請訊問證人郭茂生。
乙、被上訴人方面：
  一、聲明：求為判決駁回上訴。
  二、陳述：引用原判決記載。
  理      由
一、本件上訴人起訴主張：上訴人於民國（以下同）八十五年五月十七日向被上訴人
    承租門牌號碼台南縣永康市○○街三十三號之房屋（以下簡稱系爭房屋），範圍
    包括一、二樓及地下室，租期自八十五年六月一日起至八十八年三月三十一日止
    ，第一年租金新台幣（下同）七萬五千元，並自次年起依序調升百分之五。兩造
    約定承租人如不依限給付租金或租金屆滿不交還租賃物時，應逕受強制執行，經
    聲請本院公證處於八十五年五月十七日以八十五年度公字第一一六一九號公證書
    公證。兩造於租賃契約書第二十二條約定：「兩造同意，若不續約須於租賃到期
    前六個月以書面通知對方」。被上訴人於租約屆滿後如不續租，應於租期屆滿前
    六個月即八十七年九月三十日前以書面通知上訴人。乃被上訴人遲至八十七年十
    一月七日始行通知，違反上開約定，兩造之租賃契約仍繼續存續。被上訴人自不
    得以租期屆滿、無權占有為由，請求遷讓返還系爭房屋。詎被上訴人仍於八十八
    年四月一日具狀向鈞院民事執行處聲請強制執行，請求執行交還系爭房屋（八十
    八年度執字第五三三八號），並已開始強制執行程序。上訴人爰依法提起本件債
    務人異議之訴，請求撤銷上開強制執行程序等情；被上訴人則以本件租期至八十
    八年三月三十一日屆至，被上訴人遲至八十七年十一月七日始行通知上訴人不再
    續約，違反六個月以前通知之約定。然上訴人於受領被上訴人之通知後，即於八
    十七年十一月三十日委託律師以存證信函表明：租賃期屆滿不再續約，未於租賃
    期滿前六個月以書面通知對方，因認被上訴人已逾三十七日始通知不再續約，即
    已違約。依雙方合約規定每日應賠償上訴人七千五百元等語，被上訴人亦立即函
    覆願付違約罰款之責，且被上訴人於租賃屆滿前四個月有餘之期限已通知上訴人
    不再續約，故上訴人提起債務人異議之訴，應無理由等語，資為抗辯。
二、上訴人主張兩造於八十五年五月十七日就系爭房屋訂立租賃契約，租期自八十五
    年六月一日起至八十八年三月三十一日止。並約定承租人如不依限給付租金或租
    金屆滿不交還租賃物時，應逕受強制執行，經聲請本院公證處於八十五年五月十
    七日以八十五年度公字第一一六一九號公證書公證。依租賃契約書第二十二條約
    定被上訴人於租約屆滿後如不續租，應於租期屆滿前六個月即八十七年九月三十
    日前以書面通知上訴人，乃被上訴人違約遲延至八十七年十一月七日始行通知。
    被上訴人仍於八十八年四月一日具狀向本院民事執行處聲請強制執行，請求執行
    交還系爭房屋（八十八年度執字第五三三八號），並已開始強制執行程序等情，
    業據上訴人提出租賃契約書影本一份、存證信函影本一份為證，復為被上訴人所
    不爭執，並經原審調取本院八十八年度執字第五三三八號全卷查明屬實，堪信為
    真實。
三、按租賃定有期限者，租賃關係於期限屆滿時消滅，民法第四百五十條第一項定有
    明文。再復按租金為租賃契約必要之點，依民法第一百五十三條第二項規定，當
    事人對此必要之點意思一致，契約始推定其成立。查兩造於租賃契約書第二十二
    條約定：「甲乙雙方同意若不續約須於租賃到期前六個月書面通知對方。」本條
    約定之目的，在預告對方於租賃契約期限屆滿時，不再續約，屆以促使出租人得
    於通知期限內就租賃標的物之利用，儘早規劃，或收回自用，或另覓他人承租；
    亦使承租人得於租期屆至前，及時另覓房屋承租，避免損害。倘雙方違反此一預
    告之通知義務，對於雙方所造成之損失，自應負債務不履行之損害賠償責任。本
    約定之目的，僅在課予雙方之預告通知義務，以避免損失，並未約定違反者，即
    推定兩造間另行成立一新的租賃契約。此觀之同條文義並非約定「倘未於租賃到
    期前六個月書面通知對方，即視同雙方同意續約」亦明。再參照租賃契約書第六
    條約定：乙方於租期屆滿時，除經甲方同意繼續出租外，應即日將租賃物房屋誠
    心按照原狀遷空交還甲方。依據本條約定，亦明示租約於期滿時消滅，如欲續租
    仍須得被上訴人之同意。益徵違反上開第二十二條之約定者，僅生損害賠償責任
    問題，而無推定租約繼續存在之意。況被上訴人於租約屆滿前四個餘月即以書面
    通知上訴人反對續約之意思表示，兩造間之租賃契約於租約期滿時即行消滅。兩
    造亦未議定續租時之租約條件，究以原約條件當然續租，抑是另須商談租約細節
    ，而關於租金額之多寡，兩造並未達成合致，為兩造不爭之事實。則對於租賃契
    約之必要之點意思表示尚未合致，租賃契約內容未定，自不能以被上訴未於約定
    之六個月前通知，即謂租賃契約已告成立。本件租賃契約書第六條後段即約定：
    甲方租賃期滿，除甲方收回自用外，在相同租賃條件下，乙方享有優先續租權。
    顯見租約期滿，上訴人如欲續租，仍須與被上訴人議約，僅於相同租賃條件時，
    上訴人得主張優先承租權而已，亦未約定不經議約程序，即可推定新的租賃契約
    已告成立。上訴人主張兩造兩造之租賃契約仍繼續存續云云，顯非有理。
四、按強制執行法第十四條規定之債務人異議之訴，須主張執行名義成立後，有消滅
    或妨礙債權人請求之事由發生，始得為之。本件兩造間之租賃契約已於租期屆滿
    時消滅，亦無另一新的租賃契約成立。上訴人於租約期滿後未依約搬遷，被上訴
    人以載明逕受強制執行文義之公證書為執行名義，聲請強制執行，並開始強制執
    行程序，並無不合。從而，上訴人主張依據強制執行法第二十條之規定，請求撤
    銷本院八十八年度執字第五三三八號強制執行事件所為之強制執行程序，為無理
    由，不應准許。原審為上訴人敗訴之判決，並無不合。上訴意旨指摘原判決不當
    ，求予廢棄改判，為無理由，應予駁回。
五、據上論結，本件上訴為無理由，依民事訴訟法第四百三十六條之一第三項、第四
    百四十九條第一項、第七十八條判決如主文。
中      華      民      國    八十九    年      一      月      四      日
                                臺灣臺南地方法院民事第二庭
~B審判長法官  李  素  靖
~B      法官  王  獻  楠
~B      法官  林  英  志
右正本證明與原本無異。
如對本判決上訴，須於判決送達後二十日內向本院提出上訴狀，同時表明上訴理由；
如已於本判決宣示後送達前提起上訴者，應於判決送達後十日內補具上訴理由（均須
按他造當事人之人數附繕本）。
中      華      民      國    八十九    年      一      月      四      日
~B法院書記官  翁  心  欣


司法院資訊處製作；財團法人民間司法改革基金會備份。
